臺灣花蓮地方法院民事判決　　　　　　　 99年度訴字第333號
原　　　告
即反訴被告　孫金田
訴訟代理人　羅婷婷
　　　　　　李明煌
被　　　告　文桂林
被　　　告　吳清標
被　　　告
即反訴原告　文祈乃
訴訟代理人　文桂林
上列當事人間請求返還房地等事件，本院於民國100年7月11日言
詞辯論終結，判決如下：
    主      文
原告之訴駁回。
反訴被告應將門牌花蓮市○○街187號之房屋遷讓返還反訴原告
。
訴訟費用由原告即反訴被告負擔。
    事實及理由
壹、本訴方面：
一、原告主張：
(一)緣原告為退伍榮民，於民國64年6月1日退伍後即靠國家給養
    及撿拾資源回收物維生，因省吃儉用，於96年7 月31日以新
    台幣（下同）251 萬元向訴外人姜玲購買花蓮縣花蓮市○
    ○里○○街187 號房屋一間，並於96年10月30日完成過戶。
    嗣於97年6 月22日因原告之義女方慧敏需錢孔急，原告又無
    借貸之經驗，便請方慧敏聯絡當時購屋所委託之代書即被告
    吳清標，並由原告向被告吳清標表示需借貸10萬元週轉，被
    告吳清標便約原告單獨於次日見面，見面後吳清標便介紹專
    門借錢給他人之被告文桂林給原告認識。當時被告吳清標及
    文桂林利用原告年事已高，且無借款經驗，向其佯稱借款須
    填寫及蓋用印鑑於許多文件上，使原告陷於錯誤而在被告所
    提出之諸多不詳文件上簽名或用印，且副本或影本皆未交予
    原告收執，其中甚至有同意設定前揭房地抵押權予被告文祈
    乃之登記申請書，使被告文祈乃得以提出該申請書設定為抵
    押權人。後被告吳清標與文桂林表示借款需預先扣除利息及
    代書費用9千餘元，原告只能實拿6萬餘元，原告遂於當晚10
    時許拿著6萬餘元回到上開住處。
(二)經過一段期間後，方慧敏突然接獲被告文桂林電話，表示原
    告未支付利息，要求原告與方慧敏共同前往處理，見面後原
    告表示無法支付被告所要求之高額利息，被告文桂林便稱可
    以再向其借20萬元支付利息等語，並要求方慧敏當見證人。
    原告不得已遂同意再向被告文桂林借款20萬元，但經被告文
    桂林及吳清標扣除之前的利息、預扣之利息及代書費用後，
    原告此次亦只實拿12萬餘元。又經過一段時間，被告文桂林
    又打電話給方慧敏，向其稱原告之利息未付，要求其與原告
    於次日前往被告文桂林店裡找他，原告及方慧敏依要求前往
    後，被告即向原告表示你們這樣也沒有辦法還錢，就要原告
    將房地過戶給被告作為擔保，等還錢後再將房地還給原告。
    待被告吳清標到場後，隨即拿出兩張空白票據與租賃契約，
    要求原告與方慧敏簽名，並表示租約暫定為2 年，被告文桂
    林並表示其不會殘忍到讓原告露宿街頭，並在過戶好後會給
    原告20萬元。之後因方慧敏擔心原告畢生心血遭被告等侵吞
    ，便另外委託代書查察該房屋之情況，始發現該房屋在過戶
    當天即向銀行貸款180 萬元，顯見被告等所稱過戶之目的是
    在擔保債務並非事實，而係被告文桂林、吳清標為被告文祈
    乃之不法利益，以詐欺方式使原告陷於錯誤而同意過戶，使
    被告文桂林、吳清標、文祈乃獲得與出借金額顯不相當之不
    法利益。嗣後方慧敏為請求被告文桂林將房屋返還原告，於
    湊足被告文桂林電話中要求之80萬元後，與原告及另一名代
    書共同前往被告店裡，未料被告竟大發脾氣，拒不返還房屋
    並將原告等人趕走。
(三)原告於97年11月間之所以同意將上開房屋過戶與被告文祈乃
    ，實因被告文桂林與吳清標佯稱係為擔保前所借款項，又因
    原告不諳法律，陷於錯誤後，始在被告所提出之文件上簽名
    。嗣於99年7 月間，花蓮縣榮民服務處人員訪視詢問下，原
    告將借款及房屋過戶之事告知後，才知道自己遭到詐騙，遂
    於99年11月12日寄發存證信函予被告文祈乃，告知其於97年
    11月14日所為同意將系爭房屋及土地過戶之意思表示，係受
    詐欺所為，依民法第92條、第93條之規定撤銷該意思表示。
    原告過戶系爭房地之意思表示既經撤銷，依同法第113 條、
    第114 條規定，先位聲明請求被告文祈乃即應返還系爭房地
    予原告；縱認原告撤銷意思表示之除斥期間業已經過，而不
    得撤銷，惟原告向姜玲購買系爭房地之價格為251 萬元，
    而被告確實出借之金額並未超過40萬元（ 6萬餘元＋12萬餘
    元＋20萬元），而被告文桂林出面行使詐術向原告佯稱為擔
    保所借貸之款項需將房屋過戶給被告文祈乃，故被告文祈乃
    與文桂林之間基於聯絡犯意，提供名義作為被告文桂林詐取
    系爭房屋過戶使用，以行為分擔詐欺之作為。是被告文桂林
    、吳清標及文祈乃有出於共同侵害原告之權利，或故意以違
    背善良風俗之方法，加損害於原告，原告依民法第184 條、
    第185條之規定，備位聲明請求被告3人應連帶賠償原告因此
    所受之211 萬元之損失等語。並聲明：
    1.先位聲明：被告文祈乃應將坐落於花蓮縣花蓮市○○段第
                1641、1642地號土地及其上建物門牌號碼花蓮
                縣花蓮市○○街187號房屋移轉返還予原告。
    2.備位聲明：請求被告文祈乃、文桂林、吳清標應連帶給付
                原告211 萬元及自起訴狀繕本送達翌日起至清
                償日止按週年利率5%計算之利息。
(四)對被告抗辯所為之陳述：
  1.被告所述之借款過程與借款金額與事實不符，因原告自始僅
    前往被告文桂林處借款二次，分別是10萬元及20萬元，第一
    次借款是由被告吳清標代書陪同，當時因原告義女方慧敏急
    需用錢，但並未預設有再次借錢的需要；第二次是因原告無
    力支付前款之高額利息，故由方慧敏陪同前往，被告表示可
    以再借錢還前款利息。而被告交付原告之金額並非如被告所
    述之91,000元及182,000 元，而是在扣除高額利息及代書費
    後，僅交付原告6 萬餘元及12萬餘元。被告所述二次借款交
    付金額，與原告所收取之金額不同，此部分應由被告提出交
    付金額之證據。
  2.被告文桂林、吳清標等人於借款過程趁原告輕率、急迫、無
    經驗，第一次借款即預先扣取3 萬元之利息，顯然係取得與
    原本顯不相當之利益。另文桂林所提出之本票上筆跡並不相
    同，所載利率並非當時議定之利率，應是事後才填寫的，縱
    使利率是本票上所載36%之年利率亦已超過法定20%利率，係
    屬重利，據此原告已針對被告等人涉犯重利、詐欺及背信等
    依法提起刑事告訴。
  3.被告稱原告係將房屋賣給他並向他租屋2 年並非事實。97年
    11月間，被告文桂林打電話給方慧敏說原告借款利息未付，
    要原告與方慧敏去其所開設店舖，文桂林並找來被告吳清標
    向原告表示因原告無力還錢，應將房子過戶給文桂林作為擔
    保，並說等原告有錢還款時再還給原告，並給了原告20萬元
    。原告自始至終均無意將房屋出售給文桂林之意，遑論收取
    賣屋款140萬元，被告所提2張支票，原告並未收取或兌現，
    此查該2張支票交換流向即可證明。且原告並未收取2張支票
    ，該2 張支票背後之原告簽名恐係原告在誤將支票視為本票
    情況下所簽，故被告應提出確將該2 張支票交付予原告之證
    明。
二、被告文桂林、文祈乃則以：
(一)查原告當初偕同女兒於97年5 月22日表示要借款，並提供花
    蓮市○○段1641、1642地號土地及其上花蓮市○○段821 建
    號房屋（下稱系爭房地）作為擔保，當初借款時，因原告表
    示後續可能還要借款，為免重覆設定上之困擾，是原告同意
    先設定60萬元抵押權。原告先後於97年5月22日及97年6月20
    日分別借款10萬元與20萬元，並有簽立本票，此部分借款金
    額與原告借款金額陳述相符，惟交付款項並非如原告所述，
    被告當初交付之款項分別為91,000元及182,000 元。後於97
    年11月間，原告表示欲再借款，然被告認為原告就雙方約定
    之利息（10萬元每月利息3千元）均未支付，為避免原告將
    來無法償還，而不同意再借，原告遂表示其願意出售系爭不
    動產，其後雙方協議由被告以140 萬元加上原告先前所積欠
    之30萬元及利息，並由被告負擔所有相關過戶費用14,197元
    （另過戶及塗銷抵押權代書費用為1 萬多元，單據遺失）。
    另因原告表示其臨時找不到房屋居住，希望能續住二年，原
    告以此條件要求將系爭不動產出售給被告，被告因怕無法取
    得借款及利息，雙方遂達成協議，並簽立不動產買賣契約書
    及房屋租賃契約書。
(二)根據雙方買賣契約，被告需於97年11月12日給付簽約金70萬
    元，並於稅單核下後三日內再給付70萬元，共計140 萬元，
    被告均依約給付，此部分當初被告係分別開立97年11月12日
    及97年11月21日票據給原告，經向華南銀行調閱該票據資料
    ，原告均簽字提領，該二筆款項也已由被告帳戶支出無誤。
    原告於其起訴狀稱：「原告於97年11月間之所以同意將系爭
    房屋過戶給文祈乃，係因被告佯稱係為擔保前所借貸之款項，
    ，因原告不黯法律，陷於錯誤，始在該文件上簽名。」云云
    ，並認為係受到詐騙，惟當初原告就已經設定抵押權，而起
    為二次借款共計30萬元，設定抵押係為擔保借款，原告知之
    甚詳，根本無須另外擔保，被告如要詐騙，當初就根本不必
    設定抵押，直接要求原告過戶即可；次按，如果當初過戶係
    為擔保其債權，那根本不必簽立買賣契約書，且依契約，被
    告還需支付140 萬元及所有費用，還要讓原告續住二年，原
    告就此部分完全未予提及，也完全未提有領取140 萬元之事
    ，其所述顯與事實不符。再者，本案自97年11月時原告即已
    知悉過戶，竟二年來均未表示意見，直到被告要求返還房屋
    ，原告才為此主張此顯與常理不符。且原告主張過戶係因被
    告佯稱係為擔保前所借貸之款項云云，然過戶係由他人直接
    取得所有權，根本早已超過擔保之範圍，以此方式擔保，對
    原告根本無保障，衡諸常理，原告不可能不知，原告主張係
    因此受騙，實令人難以想像。
(三)事實上，雙方確有簽立不動產買賣契約書及房屋租賃契約書
    ，且被告有交付140 萬元款項，此有上開契約書可稽，且原
    告主張之證人方慧敏於文件上亦均有簽名見證。根據上開雙
    方買賣契約，被告需於97年11月12日給付簽約金70萬元，並
    於稅單核下後三日內再給付70萬元，共計140 萬元，被告均
    依約給付，原告否認有收到140萬元，也否認有簽署上開二
    份契約，然均與上開明確物證明顯不符，原告又不能自圓其
    說，僅稱該二張支票背後原告之簽名恐係原告在誤將支票視
    為本票情況下所簽，亦與事實不符，蓋原告簽名係為領取系
    爭款項，該二筆款項也均已由原告帳戶領取無誤，此根本係
    不可能作偽之事，原告僅主張其誤簽，卻不就真正實質領取
    款項之事說明，顯屬避重就輕。綜上，原告之主張實無理由
    ，亦與事實不符，且原告主張之證人方慧敏於文件上亦均有
    簽名見證，其事證已明等語茲為抗辯。並聲明：原告之訴駁
    回。
三、被告吳清標則以：伊只是雙方的代書，原告、文桂林及方慧
    敏講好借錢的事情後，我才辦理抵押設定、買賣契約及移轉
    登記等事項，借錢部分我沒有介入，不知為何被告等語置辯
    。並聲明：原告之訴駁回。
四、本案不爭執事項如下：
(一)原告於96年7月31日以251萬元之價向訴外人姜玲購買系爭
    房地。
(二)原告經由被告吳清標之介紹，曾向被告文桂林借貸金錢10萬
    及20萬元。
(三)系爭房地曾於97年6月25日設定60萬元抵押予被告文祈乃。
(四)被告文桂林代理被告文祈乃，與原告於97年11月12日簽立買
    賣契約，同日另簽立租賃契約書，約定原告續住系爭房地至
    99年11月11日止，系爭房地已於同年月17日移轉登記至被告
    文祈乃名下，惟目前仍由原告居住使用中。
(五)被告文祈乃曾簽發票號YC0000000 、發票日97年11月12日、
    面額70萬元，及票號YC0000000 、發票日97年11月21日、面
    額70萬元之支票2紙，而其設於華南商業銀行帳戶000000000
    000 中確有於97年11月12日及97年11月21日存支70萬元紀錄
    。依華南銀行花蓮分行之回覆資料，上開支票2 紙背書人皆
    為原告及方慧敏，且均係以提領現金方式受領票款。
(六)被告文祈乃於98年1 月21日將系爭房地設定抵押予華南銀行
    貸款180萬元。
(七)原告於99年11月12日寄發函證信函予被告文祈乃，主張其遭
    被告詐騙系爭房地，要撤銷97年11月間系爭房地買賣移轉之
    意思表示。
(八)被告所提出之本票、土地房屋買賣契約書、房屋租賃契約書
    等件確為原告本人所親簽。
    上開不爭執事實，並有土地房屋買賣契約書（第9-11、32至
    34頁）、土地登記申請書（第24、25頁）、房屋租賃契約書
    （第35至37頁）、支票（第39、40頁）、華南商業銀行存款
    往來明細表暨對帳單（第38頁）、華南商業銀行花蓮分行10
    0 華花存字第65、87號函（第87、90頁）、系爭房地登記謄
    本（第75至80頁）、存證信函（第70頁）等件為憑，堪信為
    真實。
五、本案爭點如下：
(一)原告主張被告文桂林、吳清標佯稱為擔保原告前所借貸之款
    項，使原告陷於錯誤，因而與被告文桂林所代理之文祈乃簽
    立系爭房地買賣契約，故而要撤銷買賣之意思表示，請求被
    告返還系爭房地，有無理由？
(二)倘原告撤銷買賣意思表示之除斥期間已過，得否主張被告文
    桂林、吳清標、文祈乃有共同侵權行為，而請求賠償所受損
    失？
六、先位之訴部分：
    按因被詐欺或被脅迫，而為意思表示者，表意人得撤銷其意
    思表示。但詐欺係由第三人所為者，以相對人明知其事實或
    可得而知者為限，始得撤銷之，為民法第92條第1 項所明定
    。次按前條（指民法第92條）之撤銷，應於發見詐欺或脅迫
    終止後，一年內為之，為民法第93條前段所明定。本件依原
    告訴狀之記載，原告因向被告文桂林借貸金錢無力償還，乃
    應被告文桂林之要求，移轉系爭房地以擔保本件借貸債務清
    償，是原告與被告文祈乃（由被告文桂林代理）於97年11月
    12日簽立買賣契約，並於同年月17日將系爭房地移轉登記為
    被告文祈乃所有，嗣原告義女方慧敏調閱謄本發覺被告文祈
    乃於同年月21日即以系爭房地向華南銀行設定抵押借貸180
    萬元，因認被告文桂林、吳清標所稱為擔保原告前所借貸款
    項而移轉系爭房地為藉詞，實為被告文桂林、吳清標、文祈
    乃為獲得與出借金額顯不相當之不法利益所施之詐術，故要
    撤銷系爭房地買賣及移轉之意思表示。然查，原告之義女方
    慧敏在系爭房地過戶後即有委請代書調閱系爭房地謄本，並
    於是時發現房地被設定抵押貸款180 萬元乙情，原告遲至99
    年11月12日方向被告文祈乃寄發函證信函，主張其被詐騙系
    爭房地，故要撤銷系爭房地買賣移轉之意思表示，應逾上開
    除斥期間而不生效力，故原告與被告文祈乃於97年11月間就
    系爭房地所為買賣及移轉之法律行為仍具效力。從而，原告
    先位主張系爭房地買賣移轉之意思表示經撤銷，依同法第11
    3條、第114條規定，請求被告文祈乃返還系爭房地予原告，
    不應准許。
六、備位之訴部分：
    按當事人主張有利於己之事實者，就其事實有舉證之責任，
    民事訴訟法第277 條亦定有明文。另主張常態事實者，就其
    事實無庸舉證，主張變態事者，應就變態事實負舉證義務，
    此為舉證責任分擔原則。原告主張倘無從撤銷系爭房地買賣
    移轉行為，則認被告文桂林、吳清標、文祈乃有共同侵權（
    即詐欺）行為，要請求損害賠償（即系爭房地抵償借款債務
    後剩餘之價值），被告則均否認有侵權事實，故原告應就被
    告有共同侵權（即詐欺）行為先盡舉證責任。茲分述如下：
(一)本件原告係因其義女方慧敏需款孔急，透過被告吳清標向被
    告文桂林借貸金錢，消費借貸關係存在原告與被告文桂林之
    間，嗣因原告無力清償借款利息，乃議定系爭房地買賣移轉
    之事，亦係被告文桂林以文祈乃代理人之身分與原告簽立買
    賣契約及租賃契約，被告文祈乃始終未曾出面等情，業據被
    告吳清標、方慧敏供證在卷（參本院卷第112 頁反面、95頁
    ）。被告文桂林雖陳稱被告文祈乃係其借用登記之人頭，惟
    亦稱「事前也經過女兒文祈乃同意借她名義，但事情細節她
    都不清楚。」（本院卷第113 頁反面），故原告僅以系爭房
    地登記在被告文祈乃名下，即謂被告文祈乃有與被告文桂林
    、吳清標共同詐欺行為，舉證尚有未足。惟被告文祈乃既事
    前概括授權被告文桂林簽立系爭房地買賣及租賃契約，事後
    並登記為系爭房地所有權人，則系爭房地買賣及租賃契約對
    被告文祈乃本人仍生效力，合先敘明。
(二)原告向被告文桂林借款之次數及金額，據原告主張有2 次借
    款，分別為10萬元及20萬元，被告文桂林亦稱先於97年5 月
    22日出借10萬元，後於97年6 月20日出借20萬元，並提出原
    告一人所簽交之面額10萬元本票及原告與方慧敏共同簽交之
    20萬元本票為證（本院卷第27頁正反面），且互核相符，堪
    予採信。至於證人方慧敏於本院100年4月18日言詞辯論期日
    時雖證稱：原告第一次借款10萬元，伊不在場，第二次借款
    10萬元，伊有在現場，並應被告文桂林之要求與原告共同簽
    發2紙空白本票擔保，其中1紙即是卷附第27頁反面之本票（
    按該本票記載之發票日為97年6 月20日、面額20萬元），第
    三次則是因為原告無法還款，被告文桂林要求將系爭房地移
    轉至文祈乃名下，另再交付20萬元支票1 紙（參本院卷第93
    、94頁筆錄）。但於本院100年7月11日言詞辯論時，就被告
    文桂林於系爭房地過戶時所交付之20萬元支票乙節，先是證
    稱：是在簽立買賣契約前一個月拿到的該支票，由其提示提
    領票款，當時有簽立借據及卷附第27頁反面本票（即證人先
    前所稱陪同原告第二次借款時所簽立之本票）（參本院卷第
    142 頁筆錄），之後就該20萬元現金票改稱實際拿到的是10
    萬元支票（本院卷第144 頁）；繼而對本院詢問：「證人你
    陪同原告前往向被告文桂林借款之次數及金額，究竟為何？
    」，答以：「第一次我沒有去，我聽原告講借10萬元，實際
    拿了6 萬多元。第二次我陪同原告去，簽了20萬元的借據，
    但實際拿了12萬多，不到13萬的現金。第三次不是借款，是
    文桂林說房地暫時過戶到他名下，他開了10萬元的現金票給
    我。」（本院卷第147 頁筆錄），及就本院詢問：「第二次
    及第三次借款你有無簽本票？」，答以：「第二次有簽本票
    ，就是方才提示給我看的本院卷第27頁反面的那張本票。第
    三次我與原告簽二張空白的本票或支票。」等語（本院卷第
    147、148頁），是證人方慧敏對於原告向被告文桂林第二次
    借款金額，及第三次移轉系爭房地所得款項，說法前後不一
    ，要難採信。而依卷附原告為擔保上開借款所簽發之本票2
    紙，原告確實在本票發票人欄上簽名及填載發票日「九七年
    5 月22日」及「九十七年六月20日」，已足證上開二次借款
    之時間。其中發票日97年6 月20日之本票上有原告與方慧敏
    簽名，應即為證人方慧敏所稱之第二次借款，而該票載金額
    20萬元應即為原告所借之款項（但實際交付金額則扣除借款
    利息及代書相關費用，依原告說法實拿12餘萬元，被告文桂
    林說法為18萬2千元），故原告向被告文桂林借貸2次總金額
    30 萬元之事實，應無疑義。
(三)原告將系爭房地移轉予被告文祈乃之緣由，據被告文桂林供
    稱：原告要再第三次借款，因第一次借款之10萬元已積欠3
    個月利息，第二次借款20萬元已欠2 個月利息，伊認為原告
    沒有還款能力，談到最後才會用買賣方式，伊以被告文祈乃
    名義買受，並交付2張70萬元之價金支票給原告（本院卷第1
    14頁）。被告吳清標亦供稱：第三次原告本來還要借款，但
    因為原告無法支付前二次借款利息，原告、方慧敏及被告文
    桂林商議後決定以買賣方式處理（本院卷第112 頁反面）。
    證人方慧敏亦證述：「文桂林說原告年紀很大，還不出錢，
    叫我們先把原告的房地過戶到他名下，等我們有錢他會還我
    們」「文桂林說原告年紀大，要我作擔保，是文桂林要求我
    當見證人的，怕榮民服務處懷疑被告文桂林他們坑了原告的
    房子，所以要我簽名見證原告確實有向文桂林借款，就我所
    知，原告實際上沒有拿到那麼多錢，扣掉利息才拿到40幾萬
    到50萬。被告文桂林是先扣掉第一次借款三個月沒還的利息
    及第二次借款的利息，還有代書費用。」等語（本院卷第14
    3 頁正、反面），由此可知原告確實無力支付借款利息，有
    再借款需求，因此與被告文桂林合意移轉系爭房地。佐以原
    告與被告文祈乃（由被告文桂林代理）確曾簽立系爭房地買
    賣及租賃契約之事實，及原告於簽立買賣契約之後未再清償
    借款之本息，足證原告所欠款項已由移轉系爭房地方式予以
    抵償。
(四)而被告文桂林交予原告之金錢，計有上開2 筆借貸30萬元
    、97年11月12日簽立買賣契約書時給付簽約金70萬元（以
    票號YC0000000 、同額之現金票支付）、稅單核下後之97
    年11月21日再給付完稅款70萬元（以票號YC0000000 、同額
    之現金票支付）。雖原告及證人方慧敏否認受領價金140 萬
    元，據證人方慧敏陳稱：被告吳清標在系爭房地過戶時有拿
    2 紙空白支票或本票給原告及伊填寫，伊當時僅受領20萬元
    支票云云，未曾收受及兌領面額70萬元支票2 紙（參本院卷
    第95、96頁筆錄），惟上開70萬元支票2 紙之背書人均為原
    告及方慧敏，且於發票日業經提領現款方式兌領，此有華南
    商業銀行花蓮分行100 華花存字第65、87號函可稽（本院卷
    第87、90頁）。而上開70萬元支票2 紙前經原告簽收，並為
    方慧敏所見證，亦有系爭房地買賣契約書最末頁之記載可稽
    （參本院卷第34頁反面），另該買賣契約載明買賣價款為「
    壹佰肆拾萬及第一順位貸款本息（按系爭房地97年6 月25日
    曾設定抵押予被告文祈乃，擔保原告所借款項）」，及第三
    條約定之付款方法（即簽約時支付簽約金70萬元、稅單核下
    三日內支付完稅款70萬元、尾款為第一順位貸款本息），悉
    與原告所簽收之價金支票，及被告文祈乃設於華南銀行花蓮
    分行甲存帳戶中支存情形相符（參本院卷第38、136 頁），
    已足認定被告文祈乃已履行給付買賣價金140 萬元之義務。
    雖付款銀行對於背書簽名之真偽及提示人身分不負認定之責
    ，惟按一般支票由提示人於背票簽名後兌領為常態事實，原
    告既已簽收上開2紙70萬元支票，並有方慧敏見證之簽名，
    原告與方慧敏復在上開70萬元支票背票上簽名，原告若否認
    兌領票款，即應就該變態事實即未兌領票款之事實為舉證。
    證人方慧敏對此於本院證述：伊在契約最末頁「全額款項交
    付見證人」項下簽名時，並未記載價款給付情形，乃預先簽
    名，但依證人方慧敏所述：「文桂林說原告年紀大，要我作
    擔保，是文桂林要求我當見證人的，怕榮民服務處懷疑被告
    文桂林他們坑了原告的房子，所以要我簽名見證原告確實有
    向文桂林借款，就我所知，原告實際上沒有拿到錢」等語，
    足徵證人已知悉簽名係為防止日後爭議，故由其見證金錢交
    付之事實，倘原告未簽收買賣價金即上開70萬元支票2 紙，
    證人為有智識之人，為何願意簽名於契約書之上，並願任原
    告承租系爭房地之連帶保證人，甚至在支票背面上簽名及登
    載地址？證人所言與常情不符，難以置信。
(五)綜上所述，原告主張係受被告詐欺始將系爭不動產以買賣為
    原因移轉登記予被告，惟被告已舉證因原告無力清償債務，
    故移轉系爭房地抵償先前30萬元借款之本息，另再取得2 紙
    面額各70萬元之價金支票及使用系爭房地2 年之財產利益，
    原告雖舉證人方慧敏為證，但方慧敏所述與卷證資料不符，
    而無可採，已如前述，原告復無法提出其他積極佐證以實其
    說，是其主張尚難憑採。從而原告備位主張被告訛詐系爭房
    地，請求被告連帶賠償原告移轉房地所受損失211 萬元本息
    ，應無理由。
貳、反訴部份：
一、反訴原告主張：按所有人對於無權占有或侵奪其所有物者，
    得請求返還之；對於妨害其所有權者，得請求除去之；有妨
    害其所有權之虞者，得請求防止之。民法第767條第1項訂有
    明文；又依雙方租賃契約第6 條規定：「租期屆滿時，被告
    應即日將房屋誠心按原狀遷空交還原告。」；次按民法第45
    5 條規定：「承租人於租賃關係終止後，應返還租賃物。」
    ，當初反訴被告出售系爭不動產給反訴原告後，向反訴原告
    表示還要續住二年，反訴原告亦同意，雙方也簽立租賃契約
    ，反訴被告同意在99年11月11日租賃到期後遷出，其買賣價
    金140 萬元也已收取，反訴被告於系爭不動產住了二年，以
    市價每月租金15,000元計算，二年租金也有36萬元，加上先
    前借貸之30萬元及利息，與所有過戶費用，事實上與反訴被
    告當時購買之金額實已相當。從而，反訴被告既同意在99年
    11月11日租賃到期後遷出，時間已到，租賃關係消滅，依前
    開規定，反訴被告均應將系爭不動產遷讓交還反訴原告，爰
    依租賃契約第6條、民法第455條、民法第767條第1項規定，
    請求擇一為勝訴判決等語。並聲明：反訴被告應將門牌號碼
    花蓮市○○街187號之房屋遷讓交還反訴原告。
二、反訴被告則以：反訴原告稱反訴被告係將房屋賣給他並向他
    租屋2 年並非事實，反訴被告自始至終均無意將房屋出售之
    意，遑論收取賣屋款140萬元，被告所提2張支票，原告並未
    收取或兌現，反訴原告欺騙反訴被告年邁，以詐欺方式取得
    系爭房地，其所提證物皆是在使反訴被告陷於錯誤下之簽名
    或用印而不足採等語置辯。並聲明；反訴原告之訴駁回。
三、本院之判斷：
(一)反訴原告主張其與反訴被告於97年11月12日簽立買賣契約及
    租賃契約，合意反訴原告向反訴被告買受系爭房地，反訴原
    告並同意反訴被告續住系爭房地至99年11月11日止，惟反訴
    被告現仍繼續佔用系爭房地未搬離等情，業據提出上開契約
    書2 件為證。兩造間約定系爭房地移轉及租賃之事實，並經
    證人方慧敏證述在卷，堪信為真實。
(二)依上開合法有效之租賃契約書所載，反訴被告得使用系爭房
    屋至99年11月11日止，之後即無占用系爭房屋之正當權源。
    雖該契約註條款約定：「甲方同意讓乙方續住兩年（即97年
    11月12日至99年11月11日止免收押租金」，似無給付對價之
    關係而不得謂之「租賃」，惟依反訴原告言詞陳述及訴狀所
    載，反訴被告繼續使用系爭房地二年，乃兩造議定之買賣條
    件之一，其將反訴被告使用系爭房地所受利益（每月租金15
    ,000元，二年租金也有36萬元），加計先前貸予之30萬本息
    ，及已支付價金140 萬元，並其負擔所有過戶費用等概算後
    ，約係以200 多萬元取得系爭房地，與系爭房地價額相當等
    語（參本院卷第22頁反面、第44、114 頁），可知反訴被告
    雖未支付租金，然其使用房地應付之租金，早在反訴原告願
    付系爭房地買賣價金之時已加考量並予扣抵，故反訴被告並
    非無償使用系爭房地，兩造就系爭房地應存在有對價關係之
    租賃契約，並至99年11月11日屆滿。按依兩造租賃契約第6
    條「乙方於租期屆滿時，除經甲方同意繼續出租外，應即日
    將租賃房屋誠心按照原狀遷空交還甲方，不得藉詞推諉或主
    張任何權利…」之約定，反訴原告基此請求反訴被告遷讓系
    爭房屋，為有理由，應予准許。又反訴原告就同一聲明，本
    於兩造租賃契約第6條、民法第455條、第767條第1項為請求
    ，請求本院擇一為勝訴判決，乃屬於重疊訴之合併，本院既
    認反訴原告依兩造租賃契約第6 條請求為有理由，而為勝訴
    判決，即無庸再就原告依民法第455條、第767條第1 項等之
    請求有無理由，再予審酌，併此敘明。
、據上論結，原告之訴為無理由，反訴原告之訴為有理由，並
    依民事訴訟法第78條，判決如主文。
中    華    民    國   100    年    7     月    29    日
                        臺灣花蓮地方法院民事庭
                                法  官  劉雪惠
以上正本係照原本作成。
如不服本判決，應於送達後20日內，向本院提出上訴狀並表明上
訴理由，如於本判決宣示後送達前提起上訴者，應於判決送達後
20日內補提上訴理由書(須附繕本)。
如委任律師提起上訴者，應一併繳納上訴審裁判費。
中    華    民    國   100    年    7     月    29    日
                                書記官  洪美雪